【裁判字號】    94,醫上更(一),3
【裁判日期】    950503
【裁判案由】    侵權行為損害賠償
【裁判全文】
臺灣高等法院民事判決               94年度醫上更(一)字第3號
上  訴  人  丙○○
訴訟代理人  劉岱音律師
上  訴  人  台北市立聯合醫院
法定代理人  乙  ○
訴訟代理人  何春源律師
被上訴人    甲○○
法定代理人  戊○○
訴訟代理人  鄭洋一律師
複代理人    曾紀穎律師
上列當事人間侵權行為損害賠償事件，上訴人對於中華民國91年
12月20日89年度重訴字第165號第一審判決提起上訴，被上訴人
為訴之變更，經最高法院第1次發回更審，本院於95年4月19日言
詞辯論終結，判決如下：
    主  文
原判決除確定部分外，關於命上訴人給付之金額超過新台幣貳仟
零壹拾壹萬捌仟玖佰柒拾肆元本息部分及該部分假執行之宣告，
暨訴訟費用之裁判均廢棄。
上廢棄部分，被上訴人在第一審之訴及假執行之聲請均駁回。
上訴人其餘上訴駁回。
上訴人應再連帶給付被上訴人新台幣貳佰捌拾捌萬壹仟捌佰捌拾
參元，及自民國95年3月7日起，至清償日止，按年息百分之五計
算之利息。
第一、二審及發回前第三審訴訟費用，除確定部分外，由被上訴
人甲○○負擔百分之五，餘由上訴人連帶負擔。
本判決第四項所命上訴人連帶給付部分，於被上訴人以新台幣玖
拾陸萬元供擔保後，得假執行。
本判決第3項其餘上訴駁回所命給付之利息部分減縮自民國88年
12月23日起算。
    事實及理由
壹、程序部分：
(一)上訴人於上訴最高法院，因合併而變更名稱為台北市立聯合
    醫院，並變更其法定代理人為乙○，並依法聲明承受訴訟，
    應准許之。
(二)被上訴人甲○○於本院審理中為訴之變更（見本院卷第67頁
    ）主張：關於最高法院94年度台上字第2128號判決發回意旨
    ，論及原審判決上訴人台北市立聯合醫院婦幼院區應自87年
    6月8日起至被上訴人甲○○有生之年止，提供如原判決附表
    2所示之醫療照顧及服務部分，因身體健康受有損害，則就
    其所受財產及非財產上之損害，自應依上開規定請求金錢賠
    償，茲就伊對上訴人台北市立聯合醫院婦幼院區提供被上訴
    人甲○○醫療照護部分之請求，變更為請求上訴人連帶給付
    自民國（下同）91年迄今所衍生之醫療費用、看護費、零用
    金等費用，即自91年9月起至95年1月止，被上訴人甲○○就
    看護工部分之支出計有新台幣（下同）2,498,000元，日常
    所需用品之零用金迄今以每月9,363元計算自91年9月起至95
    年1月止（共計41個月份）已花費383,883元，另自87年6月8
    日起至94年10月5日之醫療費用已花費8,971,452元及自94
    年10月5日起至95年2月28日止之醫療費用已花費256,613元
    ，以上費用合計為12,109,948元。惟上訴人台北市立聯合醫
    院主張將醫療費用9,228,065元部分與被上訴人甲○○之損
    害賠償請求權逕予抵銷，為節省訴訟資源，被上訴人甲○○
    主張就上訴人台北市立聯合醫院抵銷部份，亦行使抵銷權，
    從而被上訴人甲○○就原有上開聲明部分，變更請求為2,88
    1,883元及法定遲延利息。經查上開請求乃原先損害賠償方
    式之變更，上訴人雖不同意，惟依民事訴訟法第446條第1項
    但書、第255條第1項第2、3、4、7款規定，仍應准許之。
(三)按民事訴訟法第478條第4項規定：「受發回或發交之法院，
    應以第三審法院所為廢棄理由之法律上判斷為其判斷基礎。
    」，查本件原審原告戊○○起訴請求精神慰撫金部份，經更
    審前本院判決上訴人應連帶給付原審原告戊○○1,600,000
     元暨法定利息後，上訴人雖不服提起上訴，惟已為最高法
    院判決駁回該部分上訴，並於理由內敘明：「原審就戊○○
    請求丙○○、婦幼院區連帶賠償慰撫金一百六十萬元部份，
    綜合全辯論意旨，認定丙○○為甲○○麻醉時，疏未能維持
    甲○○足夠之通氣量，致甲○○缺氧時間過久，成為植物人
    ，應負侵權行為損害賠償責任，婦幼院區為其僱用人，應連
    帶負責。而戊○○為甲○○之配偶，其因甲○○成為植物人
    ，身分法益受侵害，且情節重大等情，依民法第184條第1項
    、第188條第1項、第195條第3項規定，為戊○○勝訴之判決
    ，經核於法並無違誤。丙○○、婦幼醫院上訴論旨，仍執陳
    詞，就原審取捨證據，認定事實之職權行使，指摘原判決此
    部分為不當，廢棄聲明，非有理由。」 (見最高法院94年度
    台上字第2128號判決第10、11頁)，顯見最高法院已肯認更
    審前本院判決就上訴人丙○○所為構成侵權行為之認定，原
    審原告戊○○之精神慰撫金請求部分即因而確定。從而，上
    訴人丙○○所提民事上訴理由狀仍就其所為是否構成過失侵
    權行為為爭執，否認其有過失，請求本院為相反之認定，揆
    諸首揭規定，本院自應依民事訴訟法第478條第4項規定，以
    第三審法院所為廢棄理由之法律上判斷為其判斷基礎，核先
    敘明。
貳、實體部分：
一、被上訴人甲○○於原審起訴主張：被上訴人甲○○於85年12
    月17日在上訴人台北市立聯合醫院婦幼院區進行子宮摘除手
    術，因該醫院雇用之麻醉醫師即上訴人丙○○於手術前疏於
    問診，且麻醉時不當使用長效性肌肉鬆弛劑，於插管失敗，
    發現甲○○缺氧後復未即時做氣切急救措施，導致被上訴人
    甲○○腦部缺氧，成為植物人，迄今仍昏迷不醒，上訴人丙
    ○○應負侵權行為損害賠償責任；上訴人台北市立聯合醫院
    為其僱用人，應負連帶責任。爰依民法第184條第1項、第18
    8條第1項、第193條第1項、第195條第1項規定，上訴人丙○
    ○、台北市立聯合醫院應連帶賠償被上訴人甲○○薪資損害
    、退休金差額、醫藥費、看護費、看護用具費用及精神慰撫
    金共58,646,319元，並加計法定遲延利息。上訴人台北市立
    聯合醫院並應提供如原判決附表2所示之醫療服務等語。於
    本院答辯聲明：上訴駁回，並變更起訴聲明為：上訴人除應
    連帶給付上訴人甲○○如原判決所命之21,118974元本息外
    ，應再連帶給付上訴人甲○○2,881,883元及自變更聲明狀
    送達之翌日即95年3月7日起至清償日止法定遲延利息。
二、上訴人則以：上訴人丙○○未做術前訪視及採用長效肌肉鬆
    弛劑並無不當。被上訴人甲○○係因喉部構造異常導致困難
    插管及無法供氧，上訴人丙○○並未延誤氣切時間，自不負
    過失責任。而上訴人台北市立聯合醫院婦幼院區對於選任及
    監督丙○○執行醫療之行為，均已盡相當之注意，依民法第
    188條第1項但書規定，亦不連帶負賠償責任。又關於被上訴
    人甲○○薪資損害之計算應依其實際領取之金額為計算基礎
    ，退休金短少部分，亦應先扣除中間利息，且上訴人台北市
    立聯合醫院婦幼院區已提供醫護人員照顧，被上訴人甲○○
    無需再請24小時之看護人員。再被上訴人甲○○請求之精神
    慰撫金過高，其賠償額亦應扣除其減免之經常性支出費用等
    語，資為抗辯。
三、歷審判決情形及兩造於本院之聲明：
(一)原審判決：上訴人應連帶給付被上訴人甲○○21,118,974元
    並自88年12月22日起至清償日止之法定遲延利息。上訴人台
    北市立聯合醫院應自87年6月8日起至被上訴人甲○○有生之
    年止，提供如原判決附表2所示之醫療照顧及服務、並為准
    、免假執行之宣告。被上訴人其餘之訴及假執行之聲請均駁
    回 (上訴人及原審原告戊○○對其敗訴部分不服提起上訴，
    被上訴人甲○○對其敗訴部分未據不服，該部分已告確定)
    。
(二)更審前本院92年度重上字第111號判決：原判決關於(1)命上
    訴人給付之金額超過14,783,405元本息部分及該部分假執行
    之宣告；(2)駁回原審原告戊○○請求慰撫金部分及該部分假
    執行之聲請，暨訴訟費用（除確定部分外）之裁判均廢棄。
    (3)上開廢棄部分，被上訴人甲○○在第一審之訴及假執行之
    聲請均駁回。(4)上訴人其餘上訴駁回。(5)上訴人應連帶給付
    原審原告戊○○1,600,000元，及自88年12月23日起，至清
    償日止之法定遲延利息。並為准、免假執行之宣告。(6)原審
    原告戊○○之其餘上訴駁回。(7)上開關於上訴人其餘上訴駁
    回所命給付之利息部分減縮自88年12月23日起算 (上訴人及
    被上訴人甲○○對其敗訴部分不服提起上訴，原審原告戊○
    ○對其敗訴部分未據不服，該部分已告確定)。
(三)最高法院94年台上字第2128號判決：(1)原判決關於駁回上訴
    人其餘上訴及駁回被上訴人甲○○在第一審之訴，暨各該訴
    訟費用部分廢棄，發回本院。(2)上訴人其他上訴駁回。
(四)上訴人於本院之上訴聲明：(1)原判決 (除確定部分外)不利
    於上訴人部分廢棄；(2)上廢棄部分，被上訴人甲○○於第一
    審之訴及假執行聲請均駁回。被上訴人變更後之答辯聲明：
    (1)上訴駁回；(2)上訴人除應按第一審判決所命連帶給付被上
    訴人甲○○21,118,974元，及自88年12月23日起至清償日止
    加計之法定利息外，應再連帶給付被上訴人甲○○2,881,88
    3元，及自95年3月7日起至清償日止之法定遲延利息；(3)願
    供擔保，請准宣告徦執行。
(五)本件已確定部分：(1)原審原告戊○○請求上訴人連帶給付慰
    撫金部分，即更審前本院判命上訴人應連帶給付原審原告戊
    ○○1,600,000元本息部分及駁回原審原告戊○○請求上訴
    人應連帶給付逾1,600,000元本息部份(2)原審駁回被上訴人
    甲○○請求上訴人應連帶給付逾21,118,974元本息部分。
(六)本院審理範圍：(1)上訴人是否應連帶給付被上訴人甲○○之
    金額未逾21,118,974元之本息部分(2)被上訴人甲○○變更請
    求命上訴人連帶給付91年9月起至95年2月28日止之醫療費、
    看護費、日常支出等費用合計2,881,883元之本息有無理由
    部分。
四、兩造不爭執之點：（見本院95年3月7日準備程序筆錄，本院
    卷112頁）
(一)被上訴人甲○○於85年12月17日上午11時20分許，因患有子
    宮肌瘤在婦幼醫院欲接受子宮肌瘤摘除手術，手術之前一天
    ，被上訴人甲○○已住進婦幼醫院，手術當時之醫療小組成
    員：手術醫師為阮正雄、黃弘孟，助理手術醫師為董德明，
    麻醉醫師為上訴人丙○○，護士為黃安密；尹徽音、丁○○
    。
(二)於手術時，上訴人丙○○對被上訴人甲○○做手術前之問診
    及檢查後，判斷被上訴人甲○○可以接受麻醉，即由麻醉護
    士丁○○為被上訴人甲○○裝上血壓監視器、心電圖監視器
    、血氧濃度監視器，再供給5分鐘之純氧，後丁○○發現供
    氧困難，告知上訴人丙○○，即由上訴人丙○○對被上訴人
    甲○○進行喉部插管均告失敗，嗣被上訴人甲○○血壓隆低
    、心跳減慢，除對被上訴人甲○○進行急救，最後由耳鼻喉
    科主任黃弘孟醫師做氣管切開手術，然被上訴人甲○○因缺
    氧過久，形成缺氧性腦病變，目前呈現植物人狀態，而原本
    預定進行之子宮肌瘤手術並未進行。
(三)被上訴人所提看護費收據、醫藥費收據、薪資清單等證據，
    形式上為真正。
(四)本件醫療糾紛，業經本院刑事庭及更審前本院函送行政院衛
    生署醫事審議委員會 (下簡稱醫審會)鑑定4次，其鑑定書計
    有行政院衛生署第86170號鑑定書 (第1次鑑定)、第88140號
    鑑定書 (第2次鑑定)、第90105號鑑定書 (第3次鑑定)、第
    0000000號鑑定書 (第4次鑑定)4件。
    以上事實，為兩造所不爭執（見本院同上筆錄），並有手術
    室護理紀錄（見更審前本院卷第1卷第73頁）、本院89年上
    易字第453號刑事判決（見更審前本院卷第1卷第254頁至第
    259頁）、台大醫院所出具之甲○○診斷證明書及病歷資料
    （更審前本院卷外放證物）、鑑定書等在卷可稽 (見原審第
    2卷第34至43頁更審前本院卷第1卷第234至240頁)，自堪信
    為真實。
五、兩造爭執之點：本件經本院於95年3月7日與兩造整理並協議
    簡化之爭點為（見本院同上筆錄）：
(一)上訴人丙○○對於本件醫療事故應否負過失責任？
  1.上訴人丙○○手術前一天未做問診有無疏失？
  2.被上訴人甲○○究竟係因先天性喉部構造異常，抑或因上訴
    人丙○○多次插管造成氣管痙攣導致困難呼吸道？
  3.上訴人丙○○選用中長性肌肉鬆弛劑有無過失？
  4.上訴人丙○○有無延誤判斷氣切之時間？
(二)上訴人台北市立聯合醫院對於上訴人丙○○之行為，應否負
    連帶賠償責任？
(三)被上訴人甲○○所受財產上損害之計算？
(四)被上訴人甲○○所受非財產上損害之計算？
(五)上訴人得否依民法第218條規定請求減輕賠償金額？
六、關於上訴人丙○○對於本件醫療事故應否負過失責任？
(一)本件上訴人丙○○手術前一天未做問診有無疏失部分：
  1.按刑事訴訟判決所認定之事實，固非當然有拘束民事訴訟判
    決之效力，但民事法院調查刑事訴訟原有之證據，而斟酌其
    結果以判斷事實之真偽，並於判決內記明其得心證之理由，
    即非法所不許（參照最高法院67年台上字第2674號及49年台
    上字第929號判例）。本件被上訴人既已聲明引用本件刑事
    訴訟之卷證資料（見更審前本院卷第2卷第165頁），本院自
    得調查刑事訴訟中原有之證據，斟酌其結果以判斷其事實，
    核先敘明。
  2.被上訴人甲○○雖主張伊於手術前一天住院，但上訴人丙○
    ○未做任何手術前之問診，當時之婦幼醫院有不成文規定，
    應做術前檢查，醫審會鑑定意見亦指出，麻醉前必須做血液
    常規檢查，特殊病患更應做特殊檢查，如頸部之外觀檢查，
    均應在前一天問診，而上訴人丙○○並未於前一天問診，實
    有疏忽之處云云。惟查依醫審會第4次鑑定書記載：「就術
    前問診而言，在於使麻醉醫師在上麻醉前對病人過去之病史
    、藥物、過敏情形及住院後各檢查項目進行瞭解，以便評估
    麻醉風險。術前訪視的時間會依各醫院麻醉醫師人力的調配
    難易，而有所不同。‧‧‧此部分有無疏失，應就婦幼醫院
    麻醉科內之行政規定來考量，而無從判定此部分責任之歸屬
    。以檢查而言，依一審筆錄，麻醉醫師稱麻醉前有對呼吸道
    進行評估，此部份無疏失。‧‧‧」（見更審前本院卷第1
    卷第236頁背面），且據醫審會第2次鑑定書鑑定意見：「本
    案依據所附的文件資料，被告（即丙○○）在術前評估病患
    困難插管的可能性較小（無外觀異常，也無特殊病史，僅在
    十多年前曾接受扁桃腺切除術），或則從麻醉前之訪視無法
    得知其插管是否容易或困難」（見更審前本院卷第1卷第238
    頁背面）。而上訴人丙○○於本件第一審法院刑事庭所提之
    麻醉會診單（見上開刑事易字卷第88頁－影本外放）及醫審
    會第1次鑑定書編號86172號鑑定書 (見原審卷第1卷第119
    頁至第126頁）及本院刑事法院審認結果（見本院卷第1卷第
    254頁至第259頁），上訴人丙○○已依合乎術前之麻醉規定
    ，在85年12月17日手術當日於手術房對被上訴人甲○○進行
    術前評估，且訪視被上訴人甲○○，對其施以臉部外觀上之
    測量、體型、張口檢查等無侵襲性之一般麻醉前檢查程序，
    皆無特殊發現，並對被上訴人甲○○過去之病史作一回顧，
    亦無特殊病史，故上訴人丙○○未於前一天問診，並無過失
    。
(二)關於被上訴人甲○○究竟係因先天性喉部構造異常，抑或因
    上訴人丙○○多次插管造成氣管痙攣導致困難呼吸道？
    被上訴人甲○○另主張伊發生困難插管及困難呼吸道之狀況
    ，是因上訴人丙○○多次插管引起氣管痙攣所造成，伊喉頭
    構造並無異常云云。惟查依醫審會第2次鑑定書編號88140鑑
    定書鑑定意見：「觀察整個麻醉過程，本件病患的情形，應
    為『困難呼吸道』合併『困難插管』」（見更審前本院卷第
    卷1第239頁背面）、醫審會第1次鑑定書鑑定書鑑定意見：
    「據臺大醫院病歷記載，2月19日胸腔外科李章銘醫師為病
    人進行支氣管鏡檢查，…以及2月21日耳鼻喉科會診單記錄
    林嘉德醫師檢查結果…其中第(五)點與一審中被告（即丙○○
    ）稱無法以喉頭鏡看到聲門相吻合。而第(一)、(三)點可能為注
    射麻醉後，造成無法通氣主因。由此二份記錄推測病患有喉
    部構造異常，不能排除和十多年前曾接受過扁桃腺手術（婦
    幼醫院麻醉記錄記載）造成正常解剖的改變的可能性。…」
    （見更審前本院卷第2卷第237頁正面及背面）、醫審會第2
    次鑑定書鑑定意見：「經由多次的插管，有可能因刺激組織
    造成喉頭痙攣，但在誘導麻醉使用長效肌肉鬆弛劑的作用下
    ，應不致發生喉頭痙攣的情況」（見更審前本院卷第2卷第
    239背面），足證被上訴人甲○○於麻醉時所發生之『困難
    呼吸道』合併『困難插管』等情況，係肇因於被上訴人甲○
    ○喉部構造異常，非如甲○○及戊○○所主張係丙○○多次
    插管，導致困難呼吸道。是被上訴人甲○○所為此部分之主
    張，殊不足取。
(三)關於上訴人丙○○選用中長性肌肉鬆弛劑有無過失？
    被上訴人甲○○雖復主張上訴人丙○○於手術進行中之麻醉
    誘導時，本應選擇短效之肌肉鬆弛劑，而竟選用中長效之肌
    肉鬆弛劑，具有過失云云。惟查並非每一項手術之誘導麻醉
    ，皆使用短效肌肉鬆弛劑，仍須視病人狀況及手術種類決定
    ，不能認為每一項手術麻醉誘導，選擇短效肌肉鬆弛劑較為
    適宜，而上訴人丙○○於術前照會問診時，並未發現被上訴
    人甲○○有發聲異常或呼吸不順，無法判定使用長效之肌肉
    鬆弛劑是否適宜，且麻醉誘導期間決定使用長效肌肉鬆弛劑
    ，係屬麻醉醫師丙○○之裁量權範圍，非如被上訴人甲○○
    所主張麻醉誘導時本應選用短效肌肉鬆弛劑，而上訴人丙○
    ○竟選用中長效之肌肉鬆弛劑，具有過失可言，此有醫審會
    第2次鑑定意見書可稽（見更審前本院卷第1卷239頁正面）
    。而本件經醫審會第4次鑑定結果：「目前並無文獻指出困
    難插管之預後，和所使用之肌肉鬆弛劑之藥效長短，有顯著
    的關聯」，有醫審會第4次鑑定書可憑（見更審前本院卷第1
    卷第236頁正面），至於證人黃俊隆醫師證稱其不會一開始
    用長效肌肉鬆弛劑等語，亦係其個人用藥習慣，並非醫療常
    規或準則，尚難僅依醫師個別用藥習慣來判定其他醫師選擇
    使用何藥為錯誤之運用。又依黃俊隆醫師於92年11月24日更
    審前本院審理中之證詞：「各個醫師有個人的習慣與專業，
    應該由各個醫師自行判斷，以我個人的習慣，我是使用短效
    的鬆弛劑，但是這是每個醫師自行去判斷的」及「衛生署的
    函稱依常規都是用短效型肌肉鬆弛劑，應該沒有依據，都是
    依醫師個人的習慣而使用」 (見更審前本院卷第2卷第12、1
    4頁)，足證上訴人使用長效鬆弛劑並無違反醫學常規或準則
    ，益證上訴人丙○○於麻醉誘導時所選用中長效之肌肉鬆弛
    劑並無過失。
(四)關於上訴人丙○○有無延誤判斷氣切之時間？
  1.被上訴人甲○○主張上訴人丙○○第1次插管失敗後，未即
    時做氣切急救措施，且多次插管，導致甲○○困難呼吸道，
    具有過失，因而造成甲○○嚴重腦缺氧之傷害等語。經查證
    人丁○○於刑事法院審理時證稱：「我是麻醉護士，病人上
    手術檯後，我幫病人安置心電圖，血壓、血氧濃度，病人要
    做子宮肌瘤切除，必須全身麻醉，我準備麻醉誘導藥物．．
    由醫師決定要使用何種藥物，由醫師將藥物注射入點滴，我
    扣面罩再請丙○○插管，剛開始用喉頭鏡看聲門，但看不到
    ，我再拿長一點的喉頭鏡，傅醫師繼續用面罩給氧氣，但長
    一點的喉頭鏡仍看不到，我們就繼續再給氧氣，並請耳鼻喉
    科醫師過來做氣切」（見台灣台北地方法院檢察署86年度偵
    字第14192號卷〈下稱系爭偵字卷〉第28頁背面、第29頁正
    面－影本外放）、「（我所站的位置）在病人頭部那（裡）
    ，先給5分鐘純氧，給藥時亦同時給氧（用氧氣罩給），5分
    鐘後用肌肉鬆弛劑，過2分鐘後，發現氧不容易進去，就請
    被告（即丙○○）過來看，被告就用喉頭鏡挑起，當時我站
    在病人臉頰旁．．」（見系爭易字卷第161頁背面、第162頁
    正面－影本外放），由證人丁○○之證言，足認其於手術開
    始時，替被上訴人甲○○裝上血壓監視器、心電圖監視器、
    血氧濃度監視器，而決定採用何種麻醉誘導藥物，及將麻醉
    藥注入點滴均係上訴人丙○○為之，另證人丁○○於被上訴
    人甲○○接受肌肉鬆弛劑後約2分鐘，即發現供氧困難，並
    告知上訴人丙○○，而由上訴人丙○○對被上訴人甲○○進
    行喉部插管行為。按人體之腦部若缺氧時間過久，即會造成
    腦部缺氧性病變，產生難以回復之損害，故任何之醫療行為
    ，自當注意此一危險性，而需採取預防及必要之醫療措施。
    另麻醉醫師對病患進行麻醉行為時，除使病人達到手術時所
    需之麻醉程度外，尚需注意使病患能維持供氧狀態，使其生
    命現象得以維持，因病患係由一能自主呼吸的狀態，因為醫
    師本身之麻醉行為，使病患無法自主呼吸，以取得足夠之氧
    氣，若麻醉醫師無法掌握病患之供氧狀態，甚至面臨危急情
    況時，未能把握時間，做緊急應變措施，則病患之安全將無
    法獲得保護。故麻醉醫師在面臨病患插管失敗時，其必須判
    斷是否可以面罩正壓呼吸，維持病人的生命徵象而定，如果
    可以，即可用其他方式再嘗試插管，如更換不同之喉頭鏡等
    ，如果上述方法失敗，亦可將病人催醒再行研究如何處理。
    若無法維持通氣，則必須立刻用其他方式緊急建立呼吸道，
    以確保生命跡象，可考慮之方式有 (1)喉頭罩、(2)綜合管
    、(3)經氣管噴射通氣、(4)外科氣管切開手術等情，此有醫
    審會第1次鑑定書之鑑定書可參（見系爭偵字卷第83頁－影
    本外放）。換言之，使病患能維持通氣，確保其生命現象，
    應係麻醉醫師必需注意之醫療義務，至於插管失敗後，再嘗
    試插管或進行緊急氣切，均係為達此注意義務之方法。而非
    在於嘗試對病患進行喉部插管幾次，才可進行氣切。
  2.上訴人丙○○於刑事法院審理時已陳稱：「本件用了3號喉
    頭鏡勾會厭軟骨，第1次用直管進去，因無法進入，就拔出
    來再把管子折彎，再放入喉部進去，這算是1次插管，．．
    第2次用4號喉頭鏡片，直接用曲管進去，還是沒有效果」等
    語明確（見系爭易字卷卷第131頁），核與證人阮正雄即當
    日負責執行子宮肌瘤摘除手術之醫生於偵查中證述：「丙○
    ○的插管動作似乎有困難，從她第1次插管我就在旁邊觀看
    ，．．丙○○第1次插入沒有成功，把管子拔起來，又再插
    入，但還是沒成功，又把管子拔起來，丙○○就在旁邊給氧
    氣，第2次拔起來的管子有帶一點血，之後再插入第3次，仍
    然沒有成功，又拔起來，結果何小姐的狀況不是很好，其嘴
    唇與指甲發疳．．．」（見系爭偵字卷第92頁背面、第93頁
    正面－影本外放），指稱共插管3次等語符合。又以同一號
    喉頭鏡而有數次插管之嘗試，可認為屬「多次插管」，亦有
    醫審會第2次鑑定書可稽（見系爭易字卷第230頁－影本外放
     ）。足認丙○○應係先使用3號喉頭鏡勾會厭軟骨，第1次
    用直管進去，因無法進入，就拔出來再將管子折彎，再插入
    喉部，嗣再使用4號喉頭鏡片，直接用曲管進去，亦即其先
    使用3號喉頭鏡插管2次，均無法成功後，再更換4號喉頭鏡
    進入，而仍無成效。
  3.再查上訴人丙○○做第1次插管後，被上訴人甲○○心臟之
    儀器已顯示心跳比平常慢，上訴人丙○○有做心外按摩，心
    跳有回來，再做第2次插管後，心跳又慢下來，上訴人丙○
    ○再做心外按摩，但心跳沒有回來，此時即請其他科室來幫
    忙急救，在其他人到之後，上訴人丙○○又做第3次插管，
    麻醉醫師黃俊隆也有幫忙按摩，發現無效，再請黃弘孟醫師
    做氣切手術等語，亦經證人阮正雄醫師在刑事法院審理時證
    述明確（見系爭易字卷第144頁正面、背面－影本外放）。
    另證人丁○○即當日之麻醉護士於刑事法院亦證稱：「先給
    5分鐘純氧，給藥時亦同時給氧，5分鐘後用肌肉鬆弛劑，過
    2分鐘後發現氧氣不太容易進去，就請傅醫師過來，傅就用
    3號喉頭鏡挑起．．此時血氧濃度機發出警告聲響，表示低
    於90，然後傅醫師再換4號喉頭鏡插管」等語明確（見系爭
    易字卷第163頁－影本外放），則上訴人丙○○係在被上訴
    人甲○○之血氧濃度下降至90以下，心跳緩慢之際，仍嘗試
    以4號喉頭鏡替被上訴人甲○○為第3次插管之行為應可認定
    。
  4.再依醫審會第2次鑑定書鑑定意見：「血氧度降到90以下，
    病患沒有呼吸動作，再做氣切手術，時間上是否太遲，端看
    在血氧下降後多久執行氣切手術。依據所附資料，被告（即
    丙○○）在第2次插管後，發現血氧監視器發出聲響，即通
    知耳鼻喉醫師做氣切，合乎程序上並無延誤，但從病人的後
    果來看，時間上是太遲」（見系爭易字卷第230頁－影本外
    放），而其所謂「合乎程序上並無延誤，但從病人的後果來
    看，時間上是太遲」，依醫審會第4次鑑定書鑑定意見：「
    ‧‧‧兩者並無矛盾，前一句是指處理的過程，是依據困難
    插管的標準步驟去進行，延誤是指錯誤。但在插管失敗後，
    到進行下一次氣管插管期間，應該維持一定的肺部通氣量。
    但由於病人的會厭軟骨過長蓋住氣道入口（依據麻醉醫師陳
    述），麻醉醫師未能維持足夠的通氣量，導致病人的缺氧時
    間過久，後來雖請耳鼻喉科醫師緊急氣切，仍造成病人成為
    植物人之不幸，所以才說，從病人的後果來看，時間上是太
    遲」（見更審前本院卷第1卷第236頁）。是被上訴人甲○○
    在上訴人丙○○以3號喉頭鏡為2次插管行為後，當時以面罩
    供給氧氣已有困難，血氧濃度機發出警告聲響，表示低於90
    ，此時被上訴人甲○○已陷入無法通氣，無法插管之情怳，
    上訴人丙○○即應考慮採取緊急之方式以建立呼吸道，惟上
    訴人丙○○係再經換4號喉頭鏡插管無效，再經口、鼻人工
    氣道無效，最後才請黃弘孟醫師進行氣切，顯為時已晚，而
    上開醫審會第2次鑑定書及醫審會第4次鑑定書亦認從病人之
    後果觀之，通知氣切之時確實太遲，故上訴人丙○○於發現
    插管困難後，未立即為氣切之決定，猶在嘗試第3次插管及
    做無用之經口人工氣道、經鼻人工氣道急救，在判斷氣切之
    時間上顯有延誤，實可認定，其有過失至明。
七、關於上訴人台北市立聯合醫院對於上訴人丙○○之行為，應
    否負連帶賠償責任？
(一)按因故意或過失，不法侵害他人之權利者，負損害賠償責任
    ；又受僱人因執行職務，不法侵害他人之權利者，由僱用人
    與行為人連帶負損害賠償責任；又不法侵害他人之身體或健
    康者，對於被害人因此喪失或減少勞動能力或增加生活上之
    需要時，應負損害賠償責任；又不法侵害侵害他人之身體、
    健康者，被害人雖非財產上損害，亦得請求相當之金額，民
    法第184條第1項前段、第188條第1項、第193條第1項、第19
    5條第1項分別定有明文。
(二)經查上訴人丙○○當時為上訴人台北市立聯合醫院婦幼院區
    之麻醉科醫師，其於為被上訴人甲○○進行手術前之麻醉職
    務行為時，面對被上訴人甲○○無法通氣及無法插管之危急
    狀況時，對判斷氣切行為之時間過遲，致甲○○成為植物人
    ，已如前述，上訴人丙○○自應就此部分之過失負損害賠償
    責任。而上訴人台北市立聯合醫院既為丙○○之僱用人，對
    於受僱人因執行醫療業務具有過失，並因而造成被上訴人甲
    ○○身體受有損害，其對於上訴人丙○○之過失行為，雖辯
    稱上訴人丙○○係一合格麻醉專科醫師，領有行政院衛生署
    所發之執照，並受聘台大醫院麻醉師四年，已有完整之麻醉
    師臨床醫療經驗，其已就其選任及監督受僱人盡相當之注意
    云云。惟按使用主對於被用人執行業務本負有監督之責，此
    項責任，並不因被用人在被選之前，已否得衛生主管機關之
    准許而有差異，蓋衛生主管機關之准許，係僅就其技術之認
    定，而其人之詳慎或疏忽，仍屬使用主之監督範圍，使用主
    漫不加察，竟任此性情疏忽之人執此業務，是亦顯有過失，
    由此過失而生之侵權行為，當然不能免責（最高法院18年上
    字第2041號判例意旨參照）；又按法律上所謂僱用主必須注
    意之趣旨，係預防受僱人執行業務發生危害之意，故注意範
    圍，除受僱人之技術是否純熟外，尚須就其人之性格是否謹
    慎精細亦加注意（最高法院20年上字第568號判例意旨參照
    ），足證上訴人台北市立聯合醫院雖就上訴人丙○○之學經
    歷及技術於選任時加以注意，但尚須就丙○○之性格是否謹
    慎精細加以細查監督始能免責，而上訴人台北市立聯合醫院
    就上開說明並未能舉證證明其已就選任上訴人丙○○及監督
    其職務有何可免責之情事，則其對於上訴人丙○○之過失侵
    權行為，亦應連帶負賠償責任甚明。
八、關於被上訴人甲○○所受財產上損害之計算？
(一)關於薪資損害之計算部分：按身體或健康受侵害，而請求賠
    償喪失或減少勞動能力之損害，於估定被害人喪失或殘存勞
    動能力之價值時，應以其勞動能力在通常情形下可取得之對
    價為標準。僱主於給付薪資時，基於稅法或其他法律規定，
    代為扣繳之所得稅、保險費或公務人員之退休撫卹基金等，
    乃原薪資之一部分，於估定被害人勞動能力之對價時，自應
    計算在內。被上訴人甲○○係依民法第193條第1項規定請求
    賠償「薪資」損害，即應以其勞動能力在通常情形下可取得
    之對價為計算之基準。而更審前本院判決附表1所列所得稅
    、退撫基金、公保費、健保費及福利互助費等，均係從其薪
    資中扣除，原屬薪資之一部分；附表2所列「生活經常性支
    出」，則與估定其勞動能力之價值無關。故估定被上訴人甲
    ○○喪失勞動能力之價值時，自不應扣除上開金額而為計算
    ，上訴人丙○○主張依民法第216條之1損益相抵原則，應扣
    除上開金額云云，核屬無據，先予敘明。經查依銓敘部87年
    7 月20日87台特2字第1647860號函（見原審卷第1卷第34頁
    ）及被上訴人甲○○薪津清單（見原審卷第1卷第33頁）顯
    示，被上訴人甲○○係37年10月14日生，於受傷時任職行政
    院農業發展委員會，為薦任7職等本俸5級475俸點之公務員
    ，在86年7月份其領取之薪津為53,555元，其因本件傷害無
    法復原，而於87年4月19日辦理退休，則其自87年4月20日起
    ，計算到65歲退休為止，即102年10月14日止，其原可領取
    之薪津，因受傷致未能領取，係受有損害，自可請求。以每
    月薪資53,555計算，至102年10月14日止，就已發生部分不
    扣除中間利息；但就未發生之部分（即以言詞辯論終結時為
    準）依霍夫曼公式，應扣除中間利息。本院最後言詞辯論終
    結日為95年4月19日，故本應自95年4月20日起始扣除中間利
    息，惟原審最後言詞辯論終結日為91年11月26日，原判決自
    91 年11月20日起扣除中間利息，其計算之明細表，詳如附
    表1所示，計為8,550,808元。而被上訴人甲○○對其在原審
    被駁回部分，未據不服，該部分已告確定，故本院亦僅得就
    原審准許部份予以審酌，故被上訴人甲○○請求薪資如附表
    1 所示之金額，為有理由，應准許之。至於上訴人丙○○空
    言主張：薪資損害應屬減少勞動能力之損失，原審判決計算
    至65歲退休時，即102年10月14日止，惟被上訴人現為植物
    人，其餘命應較一般人之壽命為低，故若依被上訴人現況其
    餘命低於65歲，此部分之薪資損失則僅能計算至其餘命時止
    云云，顯屬無據。
(二)退休金部分：被上訴人甲○○主張如於65歲時退休，服務年
    資最高以35年計算，新舊制年資以84年7月1日公務人員退撫
    新制實施之日為基準，被上訴人甲○○於87年4月19日辦理
    退休，當時其退休年資之計算，在舊制時之年資經定為18年
    ，此有銓敘部87年7月20日87台特2字第1647860號函可稽（
    見原審卷第1卷第34頁），則計算被上訴人甲○○退休金之
    給與，在舊制服務年資方面，亦應以18年計算，方符一致。
    則被上訴人甲○○於年滿65歲退休時，可領取之1次退休金
    為3,934,570元、公務員退休金其他現金給與補償金為245,9
    76元、公務人員退休福利互助金128,000元、公保養老給付
    1,595,520元，總計為5,904,066元（計算公式係選取自銓敘
    部所屬網站，如附表2所示），扣除被上訴人甲○○於87年4
    月19日退休時已請領之2,615,402元，此部分有被上訴人甲
    ○○領取退休金之支票4張為憑（見原審卷第1卷第77、78頁
    ），其損失3,288,664元，另依霍夫曼式扣除中間利息，合
    計應1次給付之損失為2,130,758元【小數點後，四捨五入，
    ｛Ｘ=3,288,664÷（1＋ｎｉ）｝。Ｘ＝現在取得金額，ｎ
    ＝年數，10年10月又17日，ｉ＝利率，即5%】。雖上訴人丙
    ○○抗辯：被上訴人甲○○尚未符合請領退休金之資格，縱
    未發生本件事故，能否於102年退休，尚屬未確定之事，況
    應扣除上開領取退休金之日起至原審判決時止之利息云云。
    惟被上訴人甲○○確因本醫療疏失致成植物人狀態，無法繼
    續工作，始不得不提其前退休，已如上述，而被上訴人甲○
    ○實際領取退休金，與年滿65歲領取退休金之差額亦確為3,
    288,664元，其請求一次給付部分始須扣除中間利息，自無
    須就其已領取部分扣除利息。是上訴人丙○○所為之上開抗
    辯，自不足取。
(三)增加生活上需要部分：按不法侵害他人之身體或健康，對於
    被害人因此喪失或減少勞動能力或增加生活上之需要時，應
    負損害賠償責任，民法第193條第1項定有明文。經查被上訴
    人甲○○因系爭醫療事故受傷，致成為植物人，無獨立生活
    能力，需人積極照顧，有台大醫院出具之診斷證明書可稽（
    見外放證物），則其請求因系爭傷害後遺症所致增加生活上
    之必要支出，自屬有據。茲就其所增加生活上需要，分述如
    左：
  1.看護費部分：甲○○成為植物人，必須24小時看護，故每日
    至少應有1人次以上輪替看護，其係請求僱請看護工駱萍珊
    （自86年4月16日起至86年6月30日止，每日2,250元）計166
    ,500元；僱請林玉釵（自86年7月1日起至87年6月7日止，每
    日2,000元）計684,000元；僱請林生妹（自87年6月8日起至
    88年5月23日止，每日2,000元）計700,000元；僱請黃碧姿
    （自88年5月24日起至91年8月31日止，每日2,000元）共2,3
    94,000元，合計3,944,500元。除證人林生妹出具證明書（
    見原審卷第2卷第96頁）證明屬實外，證人黃碧姿亦於原審
    審理時證述每日工資2,000元（見原審卷第2卷第115頁）；
    又經原審函查財團法人創世社會福利基金會，詢問對於植物
    人之照顧部分之人事費用支出，據其表示：以三班制照顧，
    平均每位植物人每月之看護費用為65,000元，有該基金會91
    年9月26日創社字第910040號函所載，（見原審卷第2卷第14
    、15頁），此均比被上訴人甲○○所主張之每日2,000元之
    看護工資為高，故被上訴人甲○○主張自86年4月16日日起
    至91年8月31日止已支出之看護費用為3,944,500元之部分，
    應屬有據，自應准許。又被上訴人原請求上訴人提供如原判
    決附表2所示之醫療照護及服務部分，關於看護費部分於本
    院審理中變更為請求自91年9月起至95年1月止計支出計之
    2,498,00 0元及自變更聲請狀送達上訴人之翌日起即95年3
    月7日起至清償日止按年息5%計算之利息，經查此部分其係
    請求僱請看護工黃碧姿自91年9月1日起至91年12月31日止，
    每日2,000元，計244,000元；自92年1月1日起至92年12月31
    日止，每日2,000元，計730,000元；自93年1月1日起至93
    年12月31日止，每日2,000元，計730,000元；自94年1月1日
    起至94年12月31日止，每日2,000元，計730,0 00元，自95
    年1月1日起至95年1月31日止，每日2,000元，計62,000元，
    合計2,498, 000元等情，業據提出收據影本5紙為證 (見本
    院卷第93至98頁)，自堪信為真，故被上訴人此部分之請求
    ，理由同上所述，亦應准許 (以上詳附表3所示)。
  2.醫藥費：被上訴人甲○○提出自85年12月17日起至87年6月8
    日止，在台大醫院就醫時所支出之各項醫藥費用，計70張收
    據，其金額為893,676元（明細表詳如附表4編號1至70所示
    ），亦屬有據。另上訴人台北市立聯合醫院主張被上訴人甲
    ○○在85年12月17日因子宮肌瘤到婦幼院區手術，因麻醉、
    插管、急救不當，造成腦部嚴重缺氧後，當日轉診台大醫院
    住院醫療，因醫療費用龐大，至87年6月8日，經由上訴人台
    北市聯合醫院婦幼院區前院長江千代同意，轉至該婦幼院區
    住院醫療及照顧，自87年6月8日起至94年10月5日之醫療費
    用8,971,452元及因婦幼院區內部整修在94年10月5日轉至和
    平院區，至95年2月28日止，和平院區開出醫療費用共256,6
    13元，總共9,228,065元（明細表詳如附表4編號71至73所示
    ），應與被上訴人甲○○之損害賠償請求抵銷等語。經查上
    訴人既應就被上訴人甲○○日後所衍生之醫藥費用負連帶賠
    償責任，被上訴人甲○○亦同意此部分之抵銷，乃自行扣除
    該部分之請求，依民法第334條規定，核無不合，應准許之
    ，附此敘明。
  3.看護墊、抽痰管及衛生紙等日常必需品之支出：自86年4月
    起至91年8月止，計64個月，每月以9,363元計算，共599,23
    2元，此部分據財團法人創世社會福利基金會前揭函示，植
    物人日常生活必需用品及其費用概算表所示，其每月約為18
    ,988 元（含胃管每月3條、氣切管每月3次、紙尿褲1日10片
    、看護墊每日4片、3ｍ紙膠每月2捲、普通棉棒2天1包、口
    腔棉棒2天1包、Ｙ紗1日1片、優典1月1瓶、衛生紙每週2包
    、安素食品每日5瓶、抽痰管每月100條計算，每月約為19,3
    88元（水果600元部分應扣除）。又照顧一個植物人，本身
    即是非常沈重的負擔，所支付之各項費用，非常細微而繁複
    ，被上訴人甲○○以每月9,363元計算，並未超過專業照顧
    植物人之財團法人創世社會福利基金會所估算之數目，應屬
    有據。又被上訴人原請求上訴人提供如原審附表2所示之醫
    療照顧及服務部分，其中關於看護墊、抽痰管及衛生紙等日
    常必需品之支出部分於本院審理中變更為請求自91年9月起
    至95年1月止，計41個月，每月以9,363元計算，共383,883
    元及自變更聲請狀送達上訴人之翌日即95年3月7日起至清償
    日止按年息5%計算之利息，經查被上訴人甲○○此部分請求
    ，以每月9,363元計算，並未超過專業照顧植物人之財團法
    人創世社會福利基金會所估算之數目，已如上述，亦應准許
    之。
  4.上訴人雖另抗辯被上訴人甲○○係因病成為植物人，依公教
    人員保險殘廢給付標準標之規定，植物人係屬全殘，中央信
    託局公務人員保險處業已於87年5月17日核撥837,000元之全
    殘給付予被上訴人甲○○，則被上訴人甲○○此部分請求，
    自應扣除上開全殘給付837,000元，方無重複得利之情事云
    云。惟查本件被上訴人甲○○所領取之全殘給付雖係依公教
    人員保險法第13條之規定，而非依公務人員撫卹法領取，然
    因公教人員保險法亦屬公法性質，自不得於依法應賠償之金
    額中扣除（參照最高法院63年度第5次民事庭庭推總會決議
    (三)），是上訴人此部分之抗辯，亦不足取。
九、關於被上訴人甲○○所受非財產上損害之計算？
    按不法侵害他人之身體、健康、名譽、自由、信用、隱私、
    貞操，或不法侵害他人之人格法益而情節重大者，被害人雖
    非財產上之損害，亦得請求賠償相當之金額，民法第195條
    第項定有明文。經查被上訴人甲○○係37年10月14日出生，
    取得國立台灣大學獸醫學研究所博士學位，並取得獸醫師資
    格，任職行政院農業委員會，有學歷證明及任職證明可按（
    見原審卷第1卷第196、205、206頁），其接受高等教育，於
    本件醫療事故發生時，年僅48歲，原正值學識及人生閱歷趨
    於成熟穩定之時，正可將所學貢獻社會，卻遭逢此一變故，
    不僅無法將所學貢獻社會，原本美滿之家庭生活亦頓時成為
    泡影，更因此累及家人，所受之損害至深且鉅，而上訴人丙
    ○○為醫師，每月收入約200,000元，業據上訴人丙○○自
    承在卷（見原審卷第2卷第121頁、更審前本院卷第2卷第84
    頁），惟已因本件醫療事故，致受刑事處罰，精神上亦感受
    相當痛苦（見更審前本院卷第2卷第84頁），上訴人台北市
    立聯合醫院為市立醫院，經費來源不致匱乏，本院審酌前開
    情狀，衡量被上訴人甲○○所受精神上及肉體上之折磨，及
    其他一切情狀後（見更審前本院卷第2卷第84頁），認其請
    求賠償非財產上損害之慰撫金以4,000,000元為適當。
十、關於上訴人得否依民法第218條規定請求減輕賠償金額？
    上訴人丙○○另主張：伊因本件醫療事故應賠償之金額高
    達2000多萬元，實非伊能力所能負擔且對伊之生計有重大影
    響，爰依民法第218條請求減輕其賠償金額云云。惟為被上
    訴人所否認且不同意，按依民法第218條固規定：「損害非
    因故意或重大過失所致者，如其賠償致賠償義務人之生計有
    重大影響時，法院得減輕其賠償金額。」，經查上訴人丙○
    ○現任醫師，每月收入約200,000元，屬社會上之高所得者
    ，且上訴人台北市立聯合醫院為市立醫院，經費來源不致匱
    乏，已如上述，而上訴人丙○○既未能舉證證明本件賠償將
    致其生計有何重大影響，空言為上述主張，自屬無據。
十一、綜上所述，被上訴人甲○○依據侵權行為之法律關係，請
    求上訴人應連帶給付21,118,974及自附帶民事起訴狀繕本最
    後送達之翌日起至清償日止，按年息5%計算之利息，並變更
    關於請求上訴人提供醫療照護及服務部分之聲明，為請求上
    訴人應再連帶給付2,881,883元及自變更聲請狀繕本最後送
    達之翌日即95年3月7日起，均至清償日止，按年息5%計算之
    利息。惟經本院審酌結果，關於23,000,857元（其計算式為
    ：8,550,808＋2,130,75 8＋3,944,500＋2,498,000＋893,6
    76＋599,232＋383,8 83＋4,000,000＝23,000,857）及其中
    20,118,974元部分自附帶民事起訴狀繕本最後送達之翌日即
    88年12月23日起 (原審誤認為88年12月22日)，其中2,881,
    883元部分自變更之訴聲請狀繕本最後送達之翌日即95年3
    月7日起，均至清償日止，按年息5%計算之利息之部分，為
    有理由，應予准許；至超過上開部分（除確定部分外）之請
    求，即屬不應准許。從而原審就上開應予准許部分，為被上
    訴人勝訴之判決，並依兩造之陳明，分別為准、免假執行之
    宣告，核無不合，上訴論旨指摘原判決此部分不當，求予廢
    棄改判，為無理由；就上開不應准許部分，為被上訴人勝訴
    之判決，自有未合，上訴論旨指摘原判決此部分不當，求予
    廢棄改判，為有理由。末查關於本判決第4項所命之給付，
    被上訴人陳明願供擔保，以代釋明，聲請宣告假執行，經核
    無不合，爰酌定相當之擔保金額，宣告之。
十二、本件事證已臻明確，兩造其餘主張及舉證，核與本件判決
    結果無涉，毋庸一一審酌，併此敘明。
十三、據上論結，本件上訴人之上訴為一部有理由，一部無理由
    ，被上訴人變更之訴為有理由，依民事訴訟法第450條、第
    449條第1項、第85條第2項、第79條、第463條、第390條第2
    項，判決如主文。
中    華    民    國    95    年    5     月    3     日
            民事民十四庭  審判長法  官  許正順
                                法  官  張  蘭
                                法  官  魏麗娟
正本係照原本作成。
被上訴人甲○○不得上訴。
上訴人如不服本判決，應於收受送達後20日內向本院提出上訴書
狀，其未表明上訴理由者，應於提出上訴後20日內向本院補提理
由書狀（均須按他造當事人之人數附繕本）上訴時應提出委任律
師或具有律師資格之人之委任狀；委任有律師資格者，另應附具
律師資格證書及釋明委任人與受任人有民事訴訟法第466條之1第
一項但書或第二項（詳附註）所定關係之釋明文書影本。
中    華    民    國    95    年    5     月    4     日
                              書記官  曾瓊安
附註：
民事訴訟法第466條之1（第一項、第二項）：
對於第二審判決上訴，上訴人應委任律師為訴訟代理人。但上訴
人或其他法定代理人具有律師資格者，不在此限。
上訴人之配偶、三親等內之血親、二親等內之姻親，或上訴人為
法人、中央或地方機關時，其所屬專任人員具有律師資格並經法
院認為適當者，亦得為第三審訴訟代理人。


司法院資訊處製作；財團法人民間司法改革基金會備份。
